【裁判字號】    98,家聲,75
【裁判日期】    980910
【裁判案由】    變更子女姓氏
【裁判全文】
臺灣花蓮地方法院民事裁定              98年度家聲字第75號
聲  請  人  丙○○
相  對  人  乙○○
代  理  人  甲○○○
上列當事人間聲請變更子女姓氏事件，本院裁定如下：
    主  文
准丙○○（男、民國○○年○月○○日生、身分證統一編號：Ｚ000000
000號）變更姓氏為母姓「潘」。
聲請程序費用由聲請人負擔。
    理  由
一、本件聲請意旨略以：聲請人為相對人乙○○與丁○○之子。
    聲請人年幼時，相對人即與丁○○離婚，並約定聲請人權利
    義務之行使或負擔由丁○○任之。相對人自離婚後，即不曾
    盡過親職，聲請人由丁○○獨自扶養成人，相對人未支付聲
    請人之扶養費或探視過聲請人，聲請人對相對人毫無印象，
    與相對人並無父子親情，亦對姓相對人劉姓不能認同，顯有
    事實足認子女之姓氏對其有不利之影響，爰依民法第1059條
    第5項第1款請求變更稱姓等語。
二、相對人則以其已再婚，另組家庭，同意聲請人變更從母姓等
    語。
三、按有下列各款情形之一，且有事實足認子女之姓氏對其有不
    利之影響時，父母之一方或子女得請求法院宣告變更子女之
    姓氏為父姓或母姓：一、父母離婚者。二、父母之一方或雙
    方死亡者。三、父母之一方或雙方生死不明滿三年者。四、
    父母之一方曾有或現有未盡扶養義務滿二年者，民法第1059
    條第5項定有明文。又民法第1059條第5項所規定之「有事實
    足認子女之姓氏對其有不利之影響」，其法條規定較為抽象
    ，故實質內容必須透過解釋予以補充，而民法規範父母子女
    間之法律關係，向以追求與維護子女之最佳利益為最優先考
    量，藉以實現憲法保障子女人格權益之價值，此為司法院大
    法官釋字第365號、第587號解釋理由書所闡述，亦為近來民
    法親屬編修法時所遵循，至於如何以子女最佳利益為考量，
    必須綜合家庭狀況、親權行使、子女人格成長等整體情狀予
    以審酌，如認變更姓氏對子女為最有利時，相對而言，原姓
    氏對子女自屬有不利之影響，乃為當然，合先敘明。
四、經查：聲請人主張之事實，有戶籍謄本、全戶戶籍資料查詢
    結果各1 份在卷可稽，並據證人即聲請人之母丁○○到庭證
    稱：我與相對人於聲請人出生後即離婚，聲請人由我監護。
    離婚後相對人即未與我們聯繫，亦無支付撫養費或探視聲請
    人。聲請人曾言明他未見過相對人，相對人亦無撫養他，聲
    請人不欲從相對人之姓等語明確，自堪信聲請人主張為真實
    。本院審酌聲請人自幼由其母丁○○獨力扶養成人，相對人
    則自與丁○○離婚後，未曾探視聲請人或負擔扶養費用，長
    期對聲請人不聞不問，以致聲請人對相對人亦無印象，可見
    雙方感情疏離，已無父子之情，準此，可知相對人之「劉」
    姓與聲請人之生活已長期失去聯結關係，倘強求聲請人繼續
    從姓氏於對其感情疏離之父親，恐使其對家庭之認同感及歸
    屬感產生疑惑，另參之相對人亦同意聲請人變更從母姓等情
    ，從而，基於聲請人在單親家庭中建立親子關係及家庭歸屬
    感之心理需求，且為維護子女人格發展，以及尊重聲請人個
    人對姓氏認同之選擇，可認聲請人若變更從母姓將符合其生
    活現況及意願，對其較為有利，反之，若保留原來姓氏對其
    則顯然有不利之影響，故聲請人之請求核與前揭法律規定尚
    無不合，應予允許，爰准聲請人變更姓氏如主文所示。
五、依非訟事件法第21條第1項前段，裁定如主文。
中    華    民    國    98    年    9     月    10    日
                  家事法庭      法  官  吳韻馨
上列正本證明與原本無異。
如對本裁定不服，應於送達後10日內，向本院提出抗告狀（應抄
附繕本）。
中    華    民    國    98    年    9     月    14    日
                                書記官  高明正


司法院資訊處製作；財團法人民間司法改革基金會備份。
